【裁判字號】    94,訴,175
【裁判日期】    950418
【裁判案由】    違反農會法等
【裁判全文】
臺灣苗栗地方法院刑事判決               94年度訴字第175號
公  訴  人  臺灣苗栗地方法院檢察署檢察官
被      告  辛○○
                    號
                    號
選任辯護人  徐正安律師
上列被告因違反農會法等案件，經檢察官提起公訴（94年度選偵
字第5 號、第6 號），本院判決如下：
    主    文
辛○○共同以強暴、脅迫妨害總幹事之聘任，處有期徒刑陸月，
如易科罰金，以佰元折算壹日。
被訴以強暴、脅迫妨害他人競選或使他人放棄競選或妨害他人自
由行使選舉權部分無罪。
    犯罪事實
一、辛○○與甲○○（經本院以94年度苗簡字第544 號判處有期
    徒刑4 月確定）、壬○○（原名謝武雄，經本院以94年度苗
    簡字第544 號判處有期徒刑5 月確定）、巫盛業（經本院以
    94年度苗簡字第568 號判處有期徒刑4 月確定）、巫盛光（
    經檢察官為緩起訴處分）及其他約20餘名不詳姓名之成年男
    子，為妨害苗栗縣公館鄉農會理事之選舉及癸○○競選苗栗
    縣公館鄉農會第15屆總幹事，而共同基於違反農會法及妨害
    自由之犯意聯絡，由辛○○於民國94年1 月12日上午1 人獨
    自前往該農會，並向癸○○恫嚇稱：如不安排2 名人士當選
    理事，你就試試看等語，致使癸○○因而心生畏懼。嗣於翌
    日（13日）下午3 時許，辛○○即與甲○○、壬○○、巫盛
    業、巫盛光及其他約20餘名不詳姓名之成年男子，共同前往
    苗栗縣公館鄉農會找該農會總幹事癸○○，欲逼迫癸○○安
    排辛○○屬意之人士2 名當選該農會理事，並使癸○○辭去
    現任總幹事職務，以使癸○○喪失總幹事候聘資格。而其等
    到達癸○○之辦公室後，辛○○即命2 名不詳姓名之成年男
    子，其中1 名用手架於癸○○之脖子上，另1 名則用手拉著
    癸○○之手臂，將癸○○強押至該農會內之會客室內，並將
    癸○○推至會客室內之椅子上，其間，巫盛光、巫盛業、壬○○、甲○○及其他約20餘名不詳姓名之成年男子或坐或站
    圍繞在癸○○身旁及對面，以防止癸○○離去該會客室，而
    辛○○則不斷拍桌並以台語「白目」及客家話「背骨」辱罵
    癸○○，另壬○○則以水潑向癸○○臉上（公然侮辱部分未
    據告訴），而甲○○則以手毆打癸○○臉頰，致癸○○之假
    牙因而掉落地上，共同以此強暴、脅迫方式欲使癸○○就範
    ，以安排辛○○屬意之2 名人士當選理事，並使癸○○辭去
    現任總幹事職位，使其因而喪失本屆苗栗縣公館鄉農會總幹
    事候聘之資格。嗣癸○○因不堪辛○○等人上述之強暴、脅
    迫行為，即命其農會職員拿筆、紙，假裝寫辭職信以拖時間
    待警前來。迨於同日下午3 時30分許，辛○○方與壬○○、
    甲○○、巫盛光、巫盛業及其他約20餘名不詳姓名之成年男
    子離去上述農會。計辛○○等人非法妨害癸○○之自由達約
    30 分 鐘。
二、案經法務部調查局苗栗縣調查站、苗栗縣警察局、苗栗縣警
    察局苗栗分局共同報告臺灣苗栗地方法院檢察署檢察官偵查
    起訴。
    理    由
一、有罪部分：
    (一)訊據被告辛○○坦承前開犯行不諱，核與同案共犯甲○○
      、壬○○供述及證人即被害人癸○○、公館鄉農會信用部
      主任謝海鵬、會務股股長陳宏基、會務股人事主辦陳鎮球
      、會務股事務管理林瑞麗、會務股會議紀錄楊瑞蘭於警詢
      及偵查中證述之情節相符，並有苗栗縣政府94年2 月18日
      府農輔字第0940018482號函、苗栗縣公館鄉農會第15屆第
      1 次理事會議紀錄、總幹事聘書及該農會內部相片6 張、
      員警繪製之現場圖、監視錄影機光碟片翻拍之相片9 張等
      在卷可資佐證，足認被告之自白與事實相符。本件事證明
      確，被告犯行洵堪認定。
    (二)核被告所為，係犯農會法第47條之3 第2 項以強暴、脅迫
      妨害總幹事之聘任罪、刑法第302 條第1 項之剝奪人之行
      動自由罪及同法第305 條之恐嚇危害安全罪。被告與甲○○、壬○○、巫盛業、巫盛光及其他約20餘名不詳姓名之
      成年男子間，有犯意聯絡與行為分擔，應論以共同正犯。
      被告所犯上開3 罪，有方法、目的之牽連關係，應從一重
      之農會法第47條之3 第2 項以強暴、脅迫妨害總幹事之聘
      任罪處斷。本院審酌被告身為民意代表，一言一行皆動見
      觀瞻，竟不循正途解決紛爭，率眾以非法手段干預農會事
      務運作，除侵害被害人及農會之權益，亦足以對地方形象
      及社會風氣造成負面影響，惟其犯後已坦認犯行，頗具悔
      意，態度尚佳，被害人復於偵查中表明不欲追訴之意（94
      年度選偵字第5 號卷第129 頁），及其素行、智識程度、
      犯罪動機、參與程度等一切情狀，量處如主文所示之刑，
      並諭知易科罰金之折算標準。
二、無罪部分：
    (一)公訴意旨略以：被告於90年間，為競選苗栗縣農會第14屆
      常務監事，竟與不詳姓名之成年男子（另由法務部調查局
      苗栗縣調查站調查）共同基於違反農會法及妨害自由之犯
      意，為使庚○○在常務監事選舉投其1 票，而由該不詳姓
      名之成年男子，於90年3 月23、24日苗栗縣農會改選前之
      不詳日期上午，在苗栗縣農會之將軍鮮奶廠內，將庚○○
      誘騙至苗栗縣公館鄉五穀文化村附近之「福苗應收帳款公
      司」，並予以拘禁。嗣於當日下午3 時許，再將庚○○載
      至苗栗縣公館鄉之「帝皇餐廳」廚房吃冷飯，後又載至苗
      栗縣公館鄉之「圓緣汽車旅館」拘禁。而在該旅館期間，
      該不詳姓名之人又脅迫庚○○為「立正」、「稍息」等動
      作，而使庚○○行無義務之事。迨於翌日上午5 時許，該
      人又將庚○○載至上述「福苗應收帳款公司」時，庚○○
      因畏懼又遭拘禁在內，乃趁機以電話聯絡上被告，被告並
      於當日上午7 時許，到達該應收帳款公司，詎被告竟又向
      庚○○恫嚇稱：「你沒被抓到山上關起來吃苦頭，已經很
      幸運了」等語，致使庚○○心生畏懼，而於當日上午7時
      30分許，向被告表示願將其所有之身分證、印章交予被告
      ，然被告仍不相信，又將庚○○載至丙○○家中，並脅迫
      庚○○簽下面額新台幣100 萬元之本票，嗣由丙○○當保
      證人，保證庚○○絕不跑票後，方未簽下該本票。後於常
      務監事改選前一天，辛○○又命人將庚○○載至位在苗栗
      市之「王府飯店」住宿，並限制其自由，直至翌日，方將
      庚○○載至投票現場投票，因認被告涉犯農會法第47 條
      之3 第1 項之以強暴、脅迫妨害他人競選或使他人放棄競
      選或妨害他人自由行使選舉權罪、刑法第302 條之妨害自
      由罪、第304 條之強制罪及第305 條之恐嚇危害安全罪嫌
      等語。
    (二)訊據被告堅決否認公訴意旨所列犯行，辯稱：當天在將軍
      鮮奶廠向庚○○拜票後就各自回家，未指使他人妨害庚○○之行動自由，也未曾與庚○○去丙○○住處；常務監事
      係由監事5 人互選產生，當時伊已獲得監事丁○○、己○○支持，連同自己在內共掌握3 票，篤定當選，何須脅迫
      庚○○投票支持，況且拜託他都來不及。辯護人則以：事
      發後庚○○均未向警方報案，直至4 年後被告另涉公館鄉
      農會案始出面報案，不符常情等語，為被告辯護。
    (三)按認定不利於被告之事實，須依積極證據，苟積極證據不
      足為不利於被告事實之認定時，即應為有利於被告之認定
      ，更不必有何有利之證據（最高法院30年上字第816 號判
      例意旨參照）。公訴人認被告涉有上開犯嫌，主要以證人
      即被害人庚○○於調查站詢問時所為指述及檢察官偵訊時
      所為證述為據。惟查：
      1.按被告以外之人於審判外之言詞或書面陳述，除法律有
        規定者外，不得作為證據，刑事訴訟法第159 條第1 項
        定有明文。本件被害人庚○○於94年3 月3 日在法務部
        調查局苗栗縣調查站接受詢問時就其被害經過所為指述
        ，核屬被告以外之人於審判外之言詞陳述，既經辯護人
        於本院行準備程序時爭執其證據能力，而該陳述雖與審
        判中不符（詳後），但由被害人陳述之時點距離所述案
        發時間已達4 年之久，其記憶是否依然清晰無誤，容有
        疑問，及其係因調查站人員主動通知始出面指述（見本
        院95年4 月4 日審判筆錄第11、12頁證人庚○○之證言
        ）等情觀之，尚難認有「較可信之特別情況」，因而亦
        不符合刑事訴訟法第159 條之2 之例外規定，自不得作
        為證據。
      2.依證人庚○○於偵查中證述之被害情節，其遭限制行動
        自由之期間長達2 天，過程中更曾被迫在汽車旅館房內
        做立正、稍息等動作及在餐廳吃冷飯、剩菜充飢，備受
        屈辱。衡諸常情，一般人若遭如此對待，應當深感憤恨
        不平，盡力設法對外求援，或於事後報警訴究，並能對
        參與剝奪其行動自由之人之特徵留下深刻印象。然庚○○於偵查中卻陳稱其無法指認那些黑道小弟，於本院審
        理時復證稱：沒有打電話回家或打給農會總幹事乙○○
        以外之其他人，覺得不是什麼事情，所以事後沒有報案
        ，也沒有主動向他人提起，本案是調查局主動通知其去
        做筆錄的等語，顯已有違常情。再者，證人庚○○於審
        理中具結證稱：去福苗應收帳款公司時，因為看那邊都
        是一些年輕人，跟我不合，我就要求下來；因為我有睡
        午覺習慣，他就帶我去圓緣汽車旅館睡午覺，他說要出
        來做什麼什麼的，我就不出來了；汽車旅館房間內只有
        我一人，沒有人要我做立正、稍息等動作，是在三更半
        夜時，他們每2 小時就打電話給我，問我要不要去喝酒
        、要不要小姐，才感覺很不舒服；第二天被告也沒有對
        我說恐嚇的話；我沒有遭受不法侵害等語。據此以觀，
        前往福苗應收帳款公司或圓緣汽車旅館，尚不違反庚○○之意願，且其行動仍可按自己意思決定，亦可自由撥
        打電話，未受強暴、脅迫或言語恐嚇，唯一令其感到不
        悅者，乃睡眠時有人屢以電話打擾，但依其所述交談內
        容，僅係邀其飲酒、玩樂，究無證據顯示行為人係基於
        不法侵害之意思而為之，則證人庚○○於偵查中有關在
        福苗應收帳款公司、帝皇飯店、圓緣汽車旅館及被告車
        內遭妨害自由、強制、恐嚇之指證是否正確無訛，實不
        無疑問。
      3.證人丙○○於偵、審中時迭次具結證稱：庚○○只曾經
        和南庄鄉鄉代會副主席林為富一起來我住處，說的是庚○○想當農會常務監事，已經投資下去，拿了100 萬元
        給某人，有沒有辦法拿回來的事情，但絕無被告要求庚○○簽立100 萬元本票、由我保證庚○○絕不跑票之事
        ，8 年前庚○○競選理事長失利，可能認為我搞鬼而挾
        怨等語。且於與證人庚○○當庭對質時仍堅稱：「我可
        以發誓」、「選舉我又不過問，我為何要為你擔保此事
        」等語，則庚○○所稱被告在丙○○住處要求其開本票
        保證支持乙節，尚無其他客觀事證可資佐證。再者，觀
        證人庚○○於審理中證述之情節，丙○○與被告進入廚
        房談後，丙○○出來問庚○○是否要簽本票給被告，庚○○拒絕，丙○○或被告即未再要求，即令屬實，被告
        亦僅係徵詢庚○○簽立本票之意願，並未施任何強暴、
        脅迫，自難認有何強制行為之可言。
      4.就庚○○於常務監事投票前一日住宿王府飯店一事，證
        人戊○○於本院審理時證稱證稱：與庚○○是好朋友，
        當天是庚○○找我開車載他去住王府飯店，隔天一起去
        投票，投完票他說他太太有來，我就先走了等語，核與
        證人庚○○於審理中所證：投票前一天，被告說大家要
        集合在一起，問我要由何人載我去，我說我認識戊○○
        ，於是就戊○○載我去，大家都住王府飯店，當時行動
        自由未受拘束，可以打電話，也有向太太說過要在苗栗
        市投宿等情大抵相符。則庚○○於偵查中證述被告指派
        戊○○載其到王府飯店住宿並限制其行動直到翌日投票
        乙節，亦難遽信。
      5.此外，證人庚○○於審理中證稱：原本有意願參選該屆
        常務監事，但於選舉前，總幹事乙○○請我與被告在將
        軍鮮奶廠協調，其為了農會團結與和諧，答應支持被告
        ，所以後來沒有繼續尋求其他監事支持，也沒有投自己
        一票等語。證人即苗栗縣農會總幹事乙○○到庭具結證
        稱：縣級農會選舉通常是透過派系大老協商，按照慣例
        ，該屆理事長是劉派，常務監事應該讓給黃派，派系大
        老很早已前就有共識；監事5 人中，劉鴻光、己○○屬
        劉派，丁○○、被告屬黃派，庚○○多年前屬黃派，但
        慢慢被歸類到劉派，派系屬性不明顯；庚○○曾尋求證
        人支持，證人沒有同意，若證人支持，選舉結果應該會
        逆轉；案發當日因為被告要來拜票，證人為了大家和諧
        ，請己○○、庚○○一起到場，讓被告拜票，劉鴻光派
        系觀念較強，沒有到場等語。證人己○○證稱：只有被
        告向我拉票，我當場就允諾支持，庚○○不曾向伊請託
        等語。證人丁○○則證稱：被告、庚○○都曾向我拜票
        ，我沒有答應支持庚○○，而是答應支持辛○○，開票
        時辛○○得4 票，劉鴻光是投自己1 票等語。由前開證
        人所述交互參照，足見庚○○於偵查中稱原獲得己○○
        、丁○○、劉鴻光3 人支持乙節之不可採，相對而言，
        被告既已與庚○○協調妥當，且掌握篤定當選之票源，
        無論庚○○是否退出選舉或是否支持被告，皆不足以影
        響選舉結果，又豈有再以妨害自由、強制、恐嚇等非法
        手段迫使庚○○就範之必要？是被告所辯並非無據，亦
        屬合理，應堪採信。
      6.證人庚○○於偵查中所為證述既有上開瑕疵，難以據為
        對被告不利之認定，本件復查無其他積極確切之證據足
        證被告有親自或指使他人對庚○○為剝奪行動自由、強
        制或恐嚇以妨害農會選舉之犯行，其犯罪自屬不能證明
        ，應諭知無罪之判決。
據上論斷，應依刑事訴訟法第299 條第1 項前段、第301 條第1
項，農會法第47條之3 第2 項，刑法第11條前段、第28條、第30
2 條第1 項、第305 條、第55條、第41條第1 項前段，罰金罰鍰
提高標準條例第1 條前段、第2 條，判決如主文。
本案經檢察官石東超到庭執行職務。
中    華    民    國    95    年    4     月    18    日
                  刑事第一庭    審判長法  官  劉興浪
                                      法  官  蔡志宏
                                      法  官  羅貞元
以上正本證明與原本無異。
如不服本判決，應於判決送達後10日內向本院提出上訴狀（應抄
附繕本）。告訴人或被害人如對於本判決不服者，應具備理由請
求檢察官上訴，其上訴期間之計算係以檢察官收受判決正本之日
期為準。
                                      書記官  劉秋雯
中    華    民    國    95    年    4     月    18    日
附錄本判決論罪科刑法條：
農會法第47條之3 第2 項，刑法第302 條第1 項、第305 條
農會法第47條之3
以強暴、脅迫或其他非法方法妨害他人競選或使他人放棄競選或
妨害他人自由行使選舉權者，處5 年以下有期徒刑，得併科5萬
元以下罰金。
以強暴、脅迫或其他非法方法妨害總幹事之登記、遴選或聘任者
，亦同。
前二項未遂犯罰之。
中華民國刑法第302條
(剝奪他人行動自由罪)
私行拘禁或以其他非法方法，剝奪人之行動自由者，處 5 年以下
有期徒刑、拘役或 300 元以下罰金。
因而致人於死者，處無期徒刑或 7 年以上有期徒刑，致重傷者，
處 3 年以上 10 年以下有期徒刑。
第 1 項之未遂犯罰之。
中華民國刑法第305條
(恐嚇危害安全罪)
以加害生命、身體、自由、名譽、財產之事，恐嚇他人致生危害
於安全者，處2 年以下有期徒刑、拘役或300 元以下罰金。


司法院資訊處製作；財團法人民間司法改革基金會備份。
